臺灣臺南地方法院刑事判決
111年度訴緝字第14號
公  訴  人  臺灣臺南地方檢察署檢察官
被      告  黃彥霖



指定辯護人  本院公設辯護人  陳香蘭
上列被告因偽造有價證券等案件，經檢察官提起公訴（109年度
偵緝字第256號），本院判決如下：
    主  文
黃彥霖犯:㈠偽造有價證券罪，處有期徒刑壹年拾月，未扣案之附
表一編號1、2所示偽造本票貳紙均沒收、附表二編號1所示現金
保管契約書上偽造之「嚴博議」署名共肆枚、指印共拾壹枚均沒
收；㈡詐欺取財罪，處有期徒刑肆月，如易科罰金，以新臺幣壹
仟元折算壹日；㈢詐欺取財罪，處有期徒刑肆月，如易科罰金，
以新臺幣壹仟元折算壹日；㈣偽造有價證券罪，處有期徒刑壹年
捌月，未扣案之附表一編號3所示偽造本票壹紙沒收。上開所處
有期徒刑得易科罰金部分（即㈡、㈢），應執行有期徒刑陸月，如
易科罰金，以新臺幣壹仟元折算壹日；上開所處有期徒刑不得易
科罰金部分（即㈠、㈣），應執行有期徒刑貳年。沒收部分併執行
之。
    事  實
一、黃彥霖與陳志驤係朋友關係，黃彥霖因需錢孔急，竟對陳志
    驤分別為下列行為：
㈠、於民國105年8月9日某時許，意圖為自己不法之所有，基於詐
    欺取財、偽造有價證券及行使偽造私文書之犯意，未經嚴博
    議之同意，先在本票發票人欄及現金保管契約書保管人欄，
    偽造「嚴博議」之署名及指印，而偽造金額為新臺幣（下同
    ）2萬元之本票2紙（如附表一編號1、2所示）及現金保管契
    約書1紙（如附表二編號1所示），復持至臺南市仁德區麥當
    勞附近，向陳志驤佯以嚴博議欲借款2萬元為由，交付先前
    因幫嚴博議辦理車貸而取得之嚴博議國民身分證及汽車駕駛
    執照影本與上開偽造之本票2紙、現金保管契約書1紙為擔保
    而行使之，使陳志驤陷於錯誤，誤認嚴博議為借款人，而交
    付2萬元予黃彥霖，足生損害於嚴博議。
㈡、於105年8月17日某時許，在臺南市○區○○○路○段000巷0號5樓
    黃彥霖住處，黃彥霖先向不知情之鄭易軒遊說，請求並無資
    金需求之鄭易軒簽立現金保管契約及本票，以便其持向金主
    借款週轉，經鄭易軒同意後，由鄭易軒簽立金額為2萬元之
    現金保管契約書及本票各1紙，連同國民身分證及全民健康
    保險卡影本，一併交予黃彥霖，黃彥霖再意圖為自己不法之
    所有，基於詐欺取財之犯意，持該等資料，至臺南市仁德區
    麥當勞附近，向陳志驤佯以鄭易軒欲借款2萬元為由，交付
    上開資料為擔保而行使之，使陳志驤陷於錯誤，誤認鄭易軒
    為借款人，而交付2萬元予黃彥霖。
㈢、於105年9月1日某時許，在臺南市○區○○○路○段000巷0號5樓黃
    彥霖住處，黃彥霖再向不知情之鄭易軒遊說，請求並無資金
    需求之鄭易軒簽立現金保管契約及本票，以便其持向金主借
    款週轉，經鄭易軒同意後，由鄭易軒簽立金額為2萬元之現
    金保管契約書及本票各1紙，交予黃彥霖，黃彥霖再意圖為
    自己不法之所有，基於詐欺取財之犯意，持該等資料，至臺
    南市仁德區麥當勞附近，向陳志驤佯以鄭易軒欲借款2萬元
    為由，交付上開資料為擔保而行使之，使陳志驤陷於錯誤，
    誤認鄭易軒為借款人，而交付2萬元予黃彥霖。
㈣、於105年9月22日某時許，意圖為自己不法之所有，基於詐欺
    取財、偽造有價證券之犯意，未經葉振嘉之同意，先在本票
    發票人欄偽造「葉振嘉」之署名及指印，而偽造金額為2萬
    元之本票1紙（如附表一編號3所示），復持至臺南市仁德區
    麥當勞附近，向陳志驤佯以葉振嘉欲借款2萬元為由，交付
    先前因幫葉振嘉辦理車貸而取得之葉振嘉國民身分證影本及
    上開偽造之葉振嘉本票為擔保而行使之，使陳志驤陷於錯誤
    ，誤認葉振嘉為借款人，而交付2萬元予黃彥霖，足生損害
    於葉振嘉。嗣黃彥霖詐得上開共計8萬元款項後，屢次拖欠
    未償還且避不見面，經陳志驤向葉振嘉確認上情後，始知受
    騙。
二、案經陳志驤訴請臺灣臺南地方檢察署檢察官偵查後起訴。
    理  由
一、證據能力部分:
　　查本件認定事實所引用之供述證據，經本院於準備程序時提
    示檢察官、被告黃彥霖及其辯護人均表示同意作為證據，本
    院審酌該供述證據之取得過程並無瑕疵，與本案待證事實間
    復具有相當之關聯性，以之為本案證據尚無不當，自得採為
    證據。至其餘本案判決所引用之非供述證據，並無證據證明
    係實施刑事訴訟程序之公務員違背法定程序所取得，自應認
    均具有證據能力。　　
二、認定犯罪事實所憑理由及證據:
　　上揭事實，業據被告於本院準備程序及審理時供承不諱（本
    院訴緝字卷第124頁、174頁），核與證人即告訴人陳志驤於
    警詢、偵查中之指訴（警卷一第3至4頁，偵卷三第66至68頁
    ，偵卷四第65至66頁）、證人即被害人嚴博議、葉振嘉、證
    人鄭易軒於偵查中之證述大致相符（偵卷四第93至97頁，偵
    卷二第21至22頁，偵卷三第69至71頁），並有告訴人提出之
    現金保管契約書4紙、本票6紙、鄭易軒之國民身分證及全民
    健康保險卡影本1紙、嚴博議之國民身分證及汽車駕駛執照
    影本1紙、葉振嘉之國民身分證影本1紙（偵卷一第9至17頁
    、27至37頁、47頁、49頁）、證人鄭易軒、被告及證人嚴博
    議手寫字跡3紙（偵卷三第79頁，偵卷四第15頁、99頁）等
    在卷可參，堪認被告上開任意性自白與事實相符。本案事證
    明確，被告犯行，均堪認定，應依法論科。
三、論罪科刑： 　　　　　　
㈠、被告行為後，刑法第201條第1項之罰金刑部分固經修正公布
    ，於108年12月27日生效，然修正前其罰金數額本應依刑法
    施行法第1條之1第2項前段規定提高為30倍，本次修法僅係
    將上開條文之罰金數額調整換算後予以明定，故修正前後之
    罰金刑度實質上並無變更，非屬法律有變更，並無新舊法比
    較適用之問題，應逕行適用新法。
㈡、核被告就事實一㈠所為，係犯刑法第201條第1項之偽造有價證
    券罪、第216條、第210條之行使偽造私文書罪、第339條第1
    項之詐欺取財罪；就事實一㈡、㈢所為，均係犯刑法第339條
    第1項之詐欺取財罪；就事實一㈣所為，係犯刑法第201條第1
    項之偽造有價證券罪、第339條第1項之詐欺取財罪。
㈢、被告在附表二編號1所示現金保管契約上偽造「嚴博議」署押
    之行為，係偽造私文書之階段行為，且偽造私文書之低度行
    為，應為其後行使之高度行為所吸收，不另論罪。
㈣、被告在附表一編號1、2所示本票上偽造「嚴博議」署押，以
    及在附表一編號3所示本票上偽造「葉振嘉」署押後，進而
    提出行使，其各次偽造署押之行為，均屬各次偽造有價證券
    之階段行為，復為其各次行使偽造有價證券之低度行為，應
    為其各次偽造有價證券之高度行為所吸收，均不另論罪。
㈤、事實一㈠部分，被告為達詐取財物之目的，佯以友人「嚴博議
    」欲借款為由而持偽造之本票、現金保管契約取信告訴人，
    向其借款，係以一行為同時觸犯偽造有價證券罪、行使偽造
    私文書罪及詐欺取財罪，為想像競合犯，應依刑法第55條之
    規定，論以較重之偽造有價證券罪。事實一㈣部分，被告為
    達詐取財物之目的，佯以友人「葉振嘉」欲借款為由而持偽
    造之本票取信告訴人，向其借款，係以一行為同時觸犯偽造
    有價證券罪及詐欺取財罪，為想像競合犯，應依刑法第55條
    之規定，論以較重之偽造有價證券罪。
㈥、被告上開所為2次偽造有價證券罪、2次詐欺取財罪，均有時
    間差異，足認犯意各別，應予分論併罰。
四、查偽造有價證券罪之法定最低刑度為3年以上之有期徒刑，
    其立法目的係藉此重罰警惕社會大眾切勿從事偽造有價證券
    之不法犯行，以維護市場秩序，保障交易信用。而本件被告
    因自身需款花用，即冒用嚴博議、葉振嘉之名義，在附表編
    號1至3所示本票上簽立嚴博議、葉振嘉之姓名及按捺指印，
    而偽造嚴博議、葉振嘉為發票人之本票，並以本票作為擔保
    借款之用，致罹重典，所為固屬不該，然被告係於經濟狀況
    欠佳之際，一時思慮不周，始偽造上開本票而蹈法網；復參
    以被告事後已與告訴人成立調解，此有本院調解筆錄在卷可
    參（本院訴緝字卷第141至142頁），且被告所偽造者，為一
    般商業本票，其流通性及價值遠不如銀行支票，與一般智慧
    型經濟罪犯，藉販賣大量偽造有價證券牟利，或以偽造之有
    價證券作為詐財工具，使無辜者受害而嚴重擾亂金融秩序及
    交易安全之情形，尚屬有間。是綜觀被告本件犯行之主觀及
    客觀惡性，均難認與前述智慧型經濟罪犯相類，倘不論其情
    節輕重，均一律論處本罪之法定本刑，顯未符罪刑相當及比
    例原則。是本院觀諸被告上開犯罪情狀，認尚屬情輕法重，
    在客觀上確足以引起一般人普遍之同情，堪可憫恕，若予宣
    告上開法定最低度之刑，猶嫌過重，且難謂符合罪刑相當性
    及比例原則，爰就事實一㈠、㈣犯行，均依刑法第59條規定減
    輕其刑。
五、本院以被告之行為責任為基礎，審酌被告因需款孔急，竟佯
    以他人欲向告訴人借款為由，為本件偽造本票、行使偽造私
    文書及詐欺取財等犯行，致告訴人受有財產上損害，間接亦
    使嚴博議、鄭易軒、葉振嘉等人蒙受刑事偵查之不利益，且
    被告犯後多次否認犯行，經本院通緝到案後，始供認犯行，
    犯後態度與始終坦認者有別；兼衡被告各次詐欺所得款項均
    為2萬元，總計詐得8萬元，被告已與告訴人成立調解，同意
    分期賠償告訴人共36萬元，惟迄今尚未對告訴人為任何賠償
    ，有本院調解筆錄及被告之供述在卷可參；被告於本案行為
    前尚無任何犯罪前科；被告於本院審理時自陳:高中肄業，
    未婚，無子女，曾從事電商、冷氣代工，月收入約3萬元，
    前與父親同住，無人需其扶養之家庭生活狀況等一切情狀，
    分別量處如主文所示之刑，並就得易科罰金部分定應執行之
    刑及諭知如易科罰金之折算標準，就不得易科罰金部分定應
    執行之刑。
六、沒收部分：
㈠、偽造之有價證券，不問屬於犯人與否，沒收之，刑法第205條
    定有明文。本條規定係採義務沒收主義，是行為人因犯罪所
    生之偽造本票，依刑法第205條之規定，不問屬於犯人與否
    ，沒收之，此乃刑法第38條第2項但書所稱之特別規定，應
    優先適用。未扣案之附表一編號1至3所示之本票3紙，因屬
    偽造之有價證券，不問屬於犯人與否，應依上開規定宣告沒
    收。上開本票既已宣告沒收，其上所偽造「嚴博議」、「葉
    振嘉」之署名及指印，因屬前揭本票偽造內容之一部分，已
    包括於該部分偽造本票之沒收範圍，自無重複諭知沒收之必
    要。
㈡、未扣案之附表二所示現金保管契約書為被告供本案犯行所用
    之物，經被告向陳志驤提出行使而交付之，可認該契約書現
    非被告所有，復非屬違禁物，固不予宣告沒收，惟其上「偽
    造署押」欄所示偽造之「嚴博議」署名共4枚及指印共11枚
    ，為偽造之署押，應依刑法第219條之規定諭知沒收。
㈢、本件被告所為上開犯行之犯罪所得8萬元，雖未扣案，然被告
    業與告訴人調解成立，被告願如數全額賠償告訴人，有上開
    調解筆錄在卷可憑。本院考量調解之性質本即有以調解內容
    取代原受損害內容（金額）之意，是依據被告與告訴人就本
    案所成立之調解內容，已達到沒收制度剝奪被告犯罪所得之
    立法目的，如於本案仍諭知沒收被告上揭犯罪所得，將使被
    告承受過度之不利益，容有過苛之虞。是參酌刑法第38條之
    1第5項所揭示「優先保障被害人因犯罪所生之求償權」之意
    旨（立法理由參照），暨同法第38條之2第2項避免過苛之立
    法精神，本院認就被告本件犯罪所得部分，如再予以沒收追
    徵，顯屬過苛，自無再宣告沒收犯罪所得之必要，而不予宣
    告沒收或追徵。
據上論斷，應依刑事訴訟法第299條第1項前段，刑法第201條第1
項、第216條、第210條、第339條第1項、第55條、第51條第5款
、第59條、第41條第1項前段、第205條、第219條，刑法施行法
第1條之1第1項，判決如主文。　　　
本案經檢察官柯博齡提起公訴，檢察官陳擁文、廖羽羚到庭執行
職務。
中　　華　　民　　國　　111 　年　　7 　　月　　21　　日
      　　　　　　刑事第十二庭    審判長法　官 張婉寧
        　　　　　　　　　              法  官 黃鏡芳
        　　　　　　　　　              法  官 陳嘉臨
以上正本證明與原本無異。
如不服本判決應於收受本判決後20日內向本院提出上訴書狀，並
應敘述具體理由。其未敘述上訴理由者，應於上訴期間屆滿後20
日內向本院補提理由書狀（均須按他造當事人之人數附繕本）「
切勿逕送上級法院」。 
　　　　　　　　　　　      　　　　　　書記官 楊意萱
中　　華　　民　　國　　111 　年　　7 　　月　　21　　日
附錄法條:
中華民國刑法第201條
意圖供行使之用，而偽造、變造公債票、公司股票或其他有價證
券者，處3年以上10年以下有期徒刑，得併科9萬元以下罰金。
行使偽造、變造之公債票、公司股票或其他有價證券，或意圖供
行使之用而收集或交付於人者，處1年以上7年以下有期徒刑，得
併科9萬元以下罰金。
中華民國刑法第210條
（偽造變造私文書罪）
偽造、變造私文書，足以生損害於公眾或他人者，處5年以下有
期徒刑。
中華民國刑法第216條
（行使偽造變造或登載不實之文書罪）
行使第210條至第215條之文書者，依偽造、變造文書或登載不實
事項或使登載不實事項之規定處斷。
中華民國刑法第339條
（普通詐欺罪）
意圖為自己或第三人不法之所有，以詐術使人將本人或第三人之
物交付者，處5年以下有期徒刑、拘役或科或併科50萬元以下罰
金。
以前項方法得財產上不法之利益或使第三人得之者，亦同。
前二項之未遂犯罰之。
附表一：偽造之本票
編號 發票人名義 發票日（民國） 票面金額 偽造之署押所在欄位 偽造之署押種類、數量   1 嚴博議 105年8月9日 2萬元 「發票人」欄 偽造之「嚴博議」署名2枚     「發票人」、「金額」、「發票日」欄 偽造之指印共5枚  2  嚴博議 105年8月9日 2萬元 「發票人」欄 偽造之「嚴博議」署名2枚     「發票人」、「金額」、「發票日」欄 偽造之指印共5枚  3 葉振嘉 105年9月22日 2萬元 「發票人」欄 偽造之「葉振嘉」署名3枚     「發票人」、「金額」、「發票日」欄 偽造之指印共6枚 
附表二：偽造之現金保管契約書
編號 偽造之署押所在欄位 偽造之署押  1 「保管人資料姓名」、「保管人簽名」欄 偽造之「嚴博議」署名共4枚  「寄存金額」、「保管人資料姓名」、「保管日期」、「保管人簽名」欄 偽造之指印共11枚